【裁判字號】    94,訴,3926
【裁判日期】    951214
【裁判案由】    侵權行為損害賠償
【裁判全文】
臺灣臺北地方法院民事判決              94年度訴字第3926號
原      告   乙○○
訴訟代理人   歐宇倫律師
             廖于清律師
被      告   丁○○
             甲○○
             丙○○
上列當事人間請求侵權行為損害賠償事件，本院於中華民國95年
11月14日言詞辯論終結，判決如下：
    主  文
被告丁○○應給付原告新台幣壹萬元，被告甲○○、丙○○各應
給付原告新台幣伍仟元，及均自民國九十四年六月十五日起至清
償日止，按年息百分之五計算之利息。
原告其餘之訴駁回。
訴訟費用由被告丁○○負擔百分之五，被告丙○○、甲○○負擔
百分之二，餘由原告負擔。
本判決原告勝訴部分，於原告分別以新台幣仟佰元為被告丁○○供擔保，新台幣壹仟陸佰元為被告甲○○、丙○○供擔保後
，得假執行；但被告丁○○新台幣壹萬元為原告預供擔保，被告
丙○○、甲○○以新台幣伍仟元為原告預供擔保後，各得免為假
執行。原告其餘假執行之聲請駁回。
    事實及理由
甲、程序方面
    按訴狀送達後，原告不得將原訴變更或追加他訴。但請求之
    基礎事實同一、擴張或減縮應受判決事項之聲明者，不在此
    限，民事訴訟法第255條第1項第2、3款定有明文。本件原告
    起訴原請求：「被告丙○○共應給付原告新台幣（下同）
    400, 000元，及自起訴狀繕本送達翌日起至清償日止，按年
    息百分之5計算之利息」，嗣於95年11月14日減縮訴之聲明
    為「被告丙○○應給付原告200,000元，及自起訴狀繕本送
    達翌日起至清償日止，按年息百分之5計算之利息」，合其
    訴之變更與上開規定相符，應予准許，合先敘明。
乙、實體方面
一、原告起訴主張：
（一）被告丁○○、甲○○、丙○○與原告乙○○均為台北縣新
      店市○○路77巷海悅假期公寓大廈（下稱海悅假期社區）
      之住戶，平日相處不睦，民國（下同）93年7月11日晚間8
      時許，原告代理海悅假期社區管理委員會財務委員高美香
      參加第五屆管理委員會會議，被告丁○○明知其無相當理
      由確信「綠水企業有限公司」（下稱綠水公司）先行報價
      係因原告為綠水公司股東，乃意圖散布於眾，基於誹謗他
      人名譽之故意，於上開會議進行中，在與會住戶面前當場
      指摘：「你們讓乙○○先開會，等一下我要挖一個大坑，
      你讓他（指乙○○，下同）留下來，我發現他有一個大弊
      端」、「像什麼更換防火地毯、冷氣設備、游泳池這邊，
      今天才要討論而已，竟然有一家綠水公司在6月18日就已
      經報價來了，‧‧‧，我得到一個消息，綠水公司有一個
      股東姓卓的，也是我們社區的，大家自己去想，我打過電
      話的，為什麼這家公司也可以賣冷氣、也可以油漆什麼的
      」、「我知道是誰啦，那個卓主委（指卓立），應該不是
      你吧！我知道姓卓的，老實講，我有電話錄音啦」、「你
      （指甲○○）一提到綠水，他（指乙○○）會很激動」等
      足以毀損原告名譽之事。
（二）而被告甲○○、丙○○係夫妻關係，與原告雙方先前因社
      區內工程事宜已有嫌隙，93年7月11日23時30分許二人參
      與上開會議散會後，與會之住戶陸續步出該社區Ｅ棟會議
      室至社區中庭之際，原告上前攔住被告丙○○，雙方再因
      社區事務發生口角，原告竟在該社區中庭內，先辱稱被告
      丙○○「豬」，再多次辱罵丙○○「你給我幹」等語，使
      丙○○在精神上、心理上感受難堪、不快（原告公然侮辱
      部分經本院94年度易字第58號判處拘役50日），而被告甲○○、丙○○一時氣憤，竟基於犯意聯絡，在該社區中庭
      花園內尚有訴外人顧膺麟、柯銘星、潘信行、黃明旋等特
      定多數人得以共見共聞之公然狀態下，共同對原告口出「
      你才是豬」、「你們全家都是豬」等語，對原告公然侮辱
      ，致原告在精神上、心理上感受難堪、不快。
（三）本院93年度自字第233號、94年度上易字第1292號已判決
      被告丁○○成立誹謗罪，被告甲○○、丙○○成立公然侮
      辱罪，綜上所述，被告等上開妨礙行為已嚴重侵害原告名
      譽，爰依民法第184條及第195條之規定，請求被告賠償原
      告之損害等語。並聲明：(一)被告丁○○應給付原告200,00
      0元，及自起訴狀繕本送達之翌日起至清償日止，按年息
      5%計算之利息。(二)被告甲○○及丙○○各應分別給付原告
      200, 000元，及自起訴狀繕本送達之翌日起至清償日止，
      按年息5%計算之利息。(三)原告願供擔保，請准宣告假執行
      。
二、被告方面：
（一）被告丁○○部分則以：
      系爭事件發生於93年7月11日晚間8時許，被告當時參與海
      悅假期社區第五屆管理委員會會議，而被告身為社區委員
      ，基於委員職責及維護社區合法利益，因而針對連續兩次
      競標本社區工程的廠商綠水公司，就其競標作業及經營項
      目有疑問之處，提出可接受公評之適當質疑，應屬刑法第
      310條第3項、及第311條第1、3款之言論免責事項，自應
      受到司法之保護及免責。況被告確實曾於開會前打電話到
      綠水公司欲查證該公司為何提前知悉本社區之相關工程案
      ，無意中由其職員口中知道原告為綠水公司之股東，但被
      告於上開會議程序中，質疑的對象是綠水公司及經辦作業
      之社區樓管公司總幹事，且被告於會議中亦從未指名道姓
      原告「卓隆建」三個字，有原告提供之他人私錄錄音帶光
      碟可證明（非會議錄音母帶）。又事實上綠水公司雖於最
      後會議中取得本社區工程案，惟因合約內容及相關工程品
      質有問題，致未經社區管理委員會驗收合格，目前尚與本
      社區爭訟中，由此足見，被告當時對綠水公司之質疑，並
      非無理由。是被告之言論是為維護社區公共合法利益，而
      可受公評自應受司法之保護及免責，原告之請求實無理由
      應駁回之等語置辯。並聲明：(一)原告之訴及其假執行之聲
      請均駁回。(二)如受不利之判決，被告願供擔保，請准宣告
      免為假執行。
（二）被告甲○○及丙○○部分則以：
      兩造於93年7月11日晚間參與海悅假期社區第五屆管理委員
      會會議，於上開會議中原告因綠水公司所承攬之社區修繕
      工程不合程序發包作業，遂引起多數委員及住戶之質疑與
      不滿，致修繕工程案遭擱置。而原告因此對被告等心生怨
      懟，於當日晚間約23時30分許散會後，與會之住戶陸續步
      出該社區Ｅ棟會議室至社區中庭之際，原告上前攔住被告
      丙○○，先辱稱被告丙○○「豬」，再多次辱罵丙○○「
      你給我幹」等語，已經本院94年度易字第58號刑事判處拘
      役50日及民事賠償50,000元確定。又原告為海悅假期社區
      之住戶，雖其從未被選任為社區委員，但常以住戶身分或
      偶爾代理委員出席會議，然其卻常因個人關係與委員會決
      議之意見不合，而在會議進行中曾數次挑釁、威脅與會委
      員，甚至辱罵委員：「這群管理委員都是豬」或恐嚇說：
      「試…看…看…吧！告到你們生蝨子。」；而社區內許多
      住戶及婦女亦均曾遭原告辱罵或恐嚇，其行為已超出一般
      人所不能忍受之程度，此有網路文件資料可資證明。是被
      告甲○○於案發當晚聽見自己之妻子（即被告丙○○）無
      故遭原告辱罵，乃趨前質問其為何罵人？並說：「年青人
      要留口德…」，原告則回說：「我就是這樣，我不知道什
      麼叫做口德…你們都是豬…」，被告甲○○、丙○○始回
      以：「罵人的才是豬。」等語，由此足見，被告於遭受原
      告辱罵時所為之回應言語，並無侮辱他人之故意，應屬對
      原告無故謾罵惡行之中肯評論，並無侮辱或侵害原告之名
      譽，原告之請求依法無據應駁回之等語置辯。並聲明：(一)
      原告之訴及其假執行之聲請均駁回。(二)如受不利之判決，
      被告願供擔保，請准宣告免為假執行。
三、查原告主張被告丁○○於93年7月11日晚間8時許，於海悅假
    期社區第五屆管委員會開會時，在會議中稱：「你們讓乙○○先開會，等一下我要挖一個大坑，你讓他留下來，我發現
    他有一個大弊端」、「像什麼更換防火地毯、冷氣設備、游
    泳池這邊，今天才要討論而已，竟然有一家綠水公司在6月
    18 日就已經報價來了，‧‧‧，我得到一個消息，綠水公
    司有一個股東姓卓的，也是我們社區的，大家自己去想，我
    打過電話的，為什麼這家公司也可以賣冷氣、也可以油漆什
    麼的」、「我知道是誰啦，那個卓主委，應該不是你吧！我
    知道姓卓的，老實講，我有電話錄音啦」、「你一提到綠水
    ，他會很激動」等語，而被告丙○○、甲○○於93年7月11
    日晚間約23時30分許，在海悅假期社區Ｅ棟會議室至社區中
    庭間，因原告對被告丙○○稱「豬」、「你給我幹」等語，
    即對原告稱「你才是豬」、「你們全家都是豬」等語等情，
    業據原告提出會議錄音光碟及證人證詞為證（見本院93 年
    度自字第233號卷第104至109頁、第223至第227頁），而被
    告三人因此所涉之誹謗罪、公然侮辱罪分別經台灣高等法院
    以94年度上訴字第1292號判處被告丁○○拘役20日、判處被
    告丙○○、甲○○罰金1,000元確定等情，亦經本院調取93
    年度自字第233號、台灣高等法院94年度上訴字第1292號刑
    事全卷核閱屬實，自堪認原告此部份之主張為真實。
四、被告丁○○辯稱其為上開言論時並未指明係原告、而是在質
    疑綠水公司及承辦之社區總幹事，況綠水公司職員確實在電
    話中告知原告為綠水公司股東，而其所發表之言論乃在維護
    社區公共利益而善意發表言論，應該免責云云，被告丙○○
    、甲○○則辯稱其等係遭原告以不堪言語辱罵才回罵，此乃
    對原告辱罵之中肯評論，並無侮辱之故意云云，經查：
（一）被告丁○○部分：
    (1)查被告丁○○上開言語雖未指出原告姓名，然綜觀其所發
      表之言論為：「你們讓乙○○先開會，等一下我要挖一個
      大坑，你讓他留下來，我發現他有一個大弊端」、「像什
      麼更換防火地毯、冷氣設備、游泳池這邊，今天才要討論
      而已，竟然有一家綠水公司在6月18日就已經報價來了，
      ‧‧‧，我得到一個消息，綠水公司有一個股東姓卓的，
      也是我們社區的，大家自己去想，我打過電話的，為什麼
      這家公司也可以賣冷氣、也可以油漆什麼的」、「我知道
      是誰啦，那個卓主委（指卓立），應該不是你吧！我知道
      姓卓的，老實講，我有電話錄音啦」、「你一提到綠水，
      他會很激動」等語，足使與會之人明瞭卓姓股東為原告；
      再參酌證人卓立於刑事案件審理時證稱：「我記得他們在
      爭吵時，丁○○一直說不讓乙○○（即原告）離開，丁○○說他有發現弊端」、「丁○○說他有查到關於綠水公司
      的事情，他說乙○○跟綠水公司有關係」，及證人顧膺麟
      證稱：「丁○○說有弊案要讓乙○○跳進來」、「戴俊榮
      當時是講說我們不能讓乙○○先生走，我們有個弊案要檢
      舉等話語，丁○○就是講說一件綠水公司的案件，為何沒
      有經過比價，就成案，他們當時懷疑乙○○是有股份，沒
      有經過大家就是管理委員會的同意就讓這個案子通過」、
      「丁○○意思是說乙○○在綠水公司有股份，他有電話錄
      音可以佐證」等語（見本院93年度自字第233號刑事卷第
      220頁至第223頁），足證被告丁○○上開言論所指綠水公
      司姓卓的股東，即為原告無誤。
    (2)再者，原告確非綠水公司股東等情，業經證人即綠水公司
      負責人薛詠泰於刑事案件審理中證述明確（見台灣高等法
      院94年度上訴字第1292號刑事卷第96頁），並有綠水公司
      之公司基本資料查詢在卷可憑，被告丁○○雖提出與綠水
      公司員工之對話錄音帶及譯文（見台灣高等法院94年度上
      訴字第1292號刑事卷第29至32頁），證明其指陳原告為綠
      水公司股東係經過查證等語，然經本院當庭播放錄音帶內
      容，僅錄得被告之聲音，對於電話彼端之人如何回答並未
      錄得等情，有本院勘筆錄可證（見本院95年11月14日言詞
      辯論筆錄），則被告丁○○辯稱其上開言論經過查證云云
      ，無法舉證以實其說，自不足採，又被告丁○○上開言論
      係認綠水公司對海悅社區工程無所不包，且得以未提案先
      報價，乃因原告為綠水公司股東所致，該言論客觀上已足
      使原告受負面評價，自屬侵害原告之名譽。
    (3)被告丁○○雖又辯稱其所述乃對於可受公評之事善意發表
      言論，並無不法云云。按刑法第310條規定之誹謗罪，係
      以意圖散布於眾，而指摘或傳述足以毀損他人名譽之事者
      ，即足當之，對於所誹謗之事，能證明其真實者，但涉及
      私德而於公共利益無關者，不在此限；然於同法第311條
      另規定：有下列情形之一者：一、因自衛、自辯或保護合
      法之利益者。二、公務員因職務而報告者。三、對於可受
      公評之事，而為適當之評論者。四、對於中央或地方之會
      議或法院或公眾集會之記事，而為適當之載述者。為善意
      發表言論，不罰。其立法理由為：保護名譽，應有相當之
      限制，否則箝制言論，足為社會之害，以善意發表言論，
      而有本條所列之情形者，不問事實之真偽，概不處罰，故
      為保障人民對於與公眾攸關之事物之下，始容許有評論及
      意見表達之自由空間，以達健全民主政治之目的，賦予人
      民言論自由之限制，但如於公共利益無關，縱能證明其真
      實者，而涉及私德者，不在此限。因此陳述事實與發表意
      見不同，事實有能證明真實與否之問題，意見則為主觀之
      價值判斷，無所謂真實與否，是於適用刑法第311條時，
      自應先辨別其發表之言論究屬「陳述事實」或「發表意見
      」，僅後者始有適用第311條第3款阻卻違法之餘地。查本
      件被告丁○○上開指摘內容，均僅用「事實陳述」之方式
      為表達，並未參涉任何其個人之主觀見解、評論價值判斷
      ，故本件言論所涉事項雖屬「可受公評之事」至明，然因
      被告所言並非「評論」，無論其言論之適當性，亦無援引
      該款為阻卻違法之餘地。
（二）被告甲○○、丙○○部分：
      查原告先對被告丙○○以「豬」、「你給我幹」等語辱罵
      後，被告甲○○、丙○○始共同對原告口出「你才是豬」
      、「你們全家都是豬」等情，為被告所是認，被告雖辯稱
      上開言論係對原告辱罵之中肯評論，然刑法第311條第3款
      所謂「可受公評之事」，應就具體事件，以客觀之態度、
      社會公眾之認知及地方習俗等認定之，一般而言，凡涉及
      國家社會或多數人利益者，皆屬之，所謂適當之評論，即
      其評論中肯、不偏激，未逾必要之範圍（台灣高等法院92
      年度訴更(五)字第7號判決參照）。查「你才是豬」、「你
      們全家都是豬」等語，依社會一般通念已對他人之名譽權
      構成侮辱，自屬侵害原告之名譽權，被告甲○○、丙○○
      辯稱無侮辱之故意云云，並不足採。
五、按依民法第184 條前段規定，因故意或過失，不法侵害他人
    之權利者，負損害賠償責任。同法第195條第1項規定，不法
    侵害他人之身體、健康、名譽、自由、信用、隱私、貞操，
    或不法侵害其他人格法益而情節重大者，被害人雖非財產上
    之損害，亦得請求賠償相當之金額。其名譽被侵害者，並得
    請求回復名譽之適當處分。次按慰藉金之賠償以人格權遭受
    侵害，使精神上受有痛苦為必要，至其核給之標準固與財產
    上損害之計算不同，惟非不可斟酌雙方身分、資力與加害程
    度，及其他各種情形核定相當之數額（最高法院51年台上字
    第223號判例參照）。被告丁○○於上開時地對原告為誹謗
    名譽之言論、被告甲○○、丙○○於上開時地對原告為公然
    侮辱之行為，已如前述，依社會通念，原告主張其名譽權已
    遭貶損，即屬有據，被告故意侵害原告名譽，構成侵權行為
    ，應負損害賠償責任。爰審酌原告名下並無任何財產，而被
    告丁○○、甲○○丙○○名下各均有不動產數筆，惟被告丁○○上開言論係為了社區事務，而被告甲○○、丙○○辱罵
    原告「你才是豬」、「你們全家都是豬」乃因原告先出言以
   「豬」、「你給我幹」等不堪言語辱罵所致等一切情狀，認
    原告請求被告各給付20萬元尚嫌過高，被告丁○○部分應核
    減為1萬元，被告甲○○、丙○○部分各應核減為5,000元，
    方屬公允。
六、從而，原告本於侵權行為損害賠償之法律關係，請求被告丁○○賠償非財產上損害1萬元、請求被告甲○○、丙○○各
    賠償非財產上損害5,000元，及均自94年6月15日起至清償日
    止，按年息5％計算之法定遲延利息，為有理由，應予准許
    ，逾此部分之請求為無理由，應予駁回。
七、本件事證已臻明確，兩造其餘攻擊防禦方法及未經援用之舉
    証，經審酌核與本件判決結果不生影響，不再一一論述，附
    此敘明。
八、假執行之宣告：
    兩造分別陳明願供擔保以代釋明，聲請宣告假執行或免為假
    執行，經核原告勝訴部分其聲請均無不合，爰分別酌定相當
    擔保金額准許之；至原告敗訴部分，其假執行之聲請失所依
    附，應併予駁回。
九、結論：原告之訴一部有理由、一部無理由，依民事訴訟法第
    第79條、第390條第2項、第392條第2項，判決如主文。
中    華    民    國    95    年    12    月    14    日
                  民事民五庭    法  官  蔡如琪
以上正本係照原本作成
如對本判決上訴，須於判決送達後20日內向本院提出上訴狀
中    華    民    國    95    年    12    月    14    日
                                書記官  劉寶鈴


司法院資訊處製作；財團法人民間司法改革基金會備份。
